ACORDAO-COMPLETO-2574837

ACÓRDÃO 257/2023 ATA 6/2023 - PLENÁRIO

VISTOS, relatados e discutidos estes autos que cuidam de embargos de declaração opostos pelo Banco do Brasil S.A. contra o Acórdão 105/2022-TCU-Plenário, rel. Min. Raimundo Carreiro.
ACORDAM os Ministros do Tribunal de Contas da União, reunidos em Sessão Plenária, diante das razões expostas pelo Relator, em:
9.1. com fundamento no art. 34 da Lei 8.443/92 c/c o art. 287 do RI/TCU, conhecer dos embargos de declaração opostos pelo Banco do Brasil S.A. contra o Acórdão 105/2022-TCU-Plenário, para, no mérito, acolhê-los, atribuindo-lhes efeitos infringentes para tornar insubsistente o item "d" da decisão embargada e considerar a Denúncia improcedente;
9.2. dar ciência da presente deliberação ao Banco do Brasil.
9.3. arquivar os presentes autos.

Embargos de declaração contra acórdão que julgou parcialmente procedente denúncia acerca de supostas irregularidades em licitação para contratações de serviços comuns de engenharia.

Banco do Brasil S.A..

3. Interessados/Responsáveis/Recorrentes:
3.1. Recorrente: Banco do Brasil S.A. (00.000.000/0001-91).

13.1. Ministros presentes: Bruno Dantas (Presidente), Walton Alencar Rodrigues, Benjamin Zymler, Augusto Nardes, Aroldo Cedraz e Antonio Anastasia (Relator).
13.2. Ministro-Substituto convocado: Augusto Sherman Cavalcanti.
13.3. Ministros-Substitutos presentes: Marcos Bemquerer Costa e Weder de Oliveira.

ANTONIO ANASTASIA

Ministro Raimundo Carreiro.

Transcrevo a seguir, nos termos do art. 1º, § 3º, inciso I, da Lei nº 8.443/92, excerto da instrução lavrada no âmbito da Unidade de Auditoria Especializada em Recursos (peça 37) , cujas conclusões contaram com a anuência do diretor responsável (peça 38) .
"INTRODUÇÃO
Trata-se de embargos de declaração (peça 30) interposto por Banco do Brasil S.A., responsável pela Licitação Eletrônica 2021/00479 (7421) , contra o Acórdão 105/2022-TCU-Plenário (peça 19) .
1.1. Reproduz-se integralmente o teor do dispositivo da decisão:
ACORDAM os Ministros do Tribunal de Contas da União, reunidos em sessão do Plenário, com fundamento no art. 143 do Regimento Interno, em:a) conhecer da denúncia, satisfeitos os requisitos de admissibilidade constantes nos arts. 234 e 235 do Regimento Interno deste Tribunal, e no art. 103, § 1º, da ResoluçãoTCU259/2014; b) no mérito, considerar a presente denúncia parcialmente procedente; c) indeferir o pedido de concessão de medida cautelar formulado pelo denunciante, haja vista a inexistência dos elementos necessários para sua adoção;d) dar ciência ao Banco do Brasil S.A. (BB) , com fundamento no art. 9º, inciso I, da ResoluçãoTCU315/2020, sobre as seguintes impropriedades/falhas, identificadas na Licitação Eletrônica 2021/00479 (7421) , para que sejam adotadas medidas internas com vistas à prevenção de outras ocorrências semelhantes: d.1. fixação de limite preliminar de exequibilidade, para fins de realização de diligências das empresas classificadas com propostas inferiores a esse limite, em desacordo com o previsto no item 7.4.5.1 do edital, contrariando os princípios da transparência e da vinculação ao instrumento convocatório; d.2. ausência de clareza no critério utilizado pelo Banco do Brasil para a seleção das composições de custos a serem analisadas em sede de diligência às licitantes, comprometendo o princípio da transparência; e d.3. motivação inadequada para a desclassificação da licitante Almeida Gomes Engenharia Incorporações e Construções Eireli, CNPJ 05.324.519/0002-20, com base no item 7.4.5 do edital, contrariando o princípio da vinculação ao instrumento convocatório; e) deferir o pedido formulado pelo denunciante, de solicitação de informações/vistas/cópias dos autos, à exceção das peças classificadas como sigilosas não acostadas por ele próprio, nos termos do art. 62, caput e parágrafo único, c/c o art. 93 da ResoluçãoTCU259/2014;
f) informar ao Banco do Brasil e ao denunciante acerca da prolação do presente Acórdão, destacando que seu teor pode ser acessado por meio do endereço eletrônico www.tcu.gov.br/acordaos; g) levantar o sigilo que recai sobre as peças destes autos, à exceção daquelas que contenham informação pessoal do denunciante, nos termos dos arts. 104, § 1º, e 108, parágrafo único, da Resolução-TCU 259/2014; 
h) arquivar os presentes autos, com base no art. 169, III, do RI/TCU
HISTÓRICO
Denunciouse a possível ocorrência de irregularidades ocorridas na Licitação Eletrônica 2021/00479 (7421) , sob a responsabilidade do Banco do Brasil S.A. (BB) , com valor estimado de mais de R$ 600 milhões (valor por lote discriminado abaixo) . O objeto do certame se constituiu em registro de preços para eventuais e futuras contratações de serviços comuns de engenharia, para instalações, relocalizações e adequações, com fornecimento de materiais e mão de obra, no regime de empreitada por preço global para cada uma das solicitações de serviços, em prédios estratégicos do Banco do Brasil localizados no Distrito Federal e no Estado de São Paulo;
Examinada a denúncia, continente de pedido de medida cautelar, o Tribunal formulou as seguintes considerações:
a) a denunciante se insurgiu contra a desclassificação da empresa Almeida Gomes Engenharia Incorporações e Construções Eireli, que havia apresentado a melhor proposta para o lote 6 da licitação (São Paulo - SP - Prédios Região Central, Depósitos e Escritórios da Jurisdição) , no valor de R$ 55.574.291,27;
b)  petição inicial se funda em suposta inobservância do princípio da impessoalidade na desclassificação da primeira colocada (Almeida Gomes) por inexequibilidade e possível direcionamento à empresa segunda colocada (Construtora Comercial Tone Ltda.) , que apresentou proposta no valor de R$ 55.584.473,44, ou seja, apenas R$ 10.000,00 (valores aproximados) acima do lance ofertado pela Almeida Gomes (que teria sido desclassificado por inexequibilidade) ;
c)  concluise com base no exame técnico empreendido às peças 17 e 18 que:
c.1) o Banco fixou, equivocadamente, o valor de R$ 58.886.921,87 como limite preliminar de exequibilidade, o que não se coaduna com o disposto no item 7.4.5.1 do edital (peça 5, p. 15) , o qual prevê que seriam consideradas inexequíveis as propostas com valores globais inferiores a 70% do menor da média aritmética dos valores propostos superiores a 50% do valor orçado, o que corresponde a R$ 46.772.924,17 (motivo de ciência preventiva) ;
c.2)  o Banco Brasil, então, solicitou à licitante Almeida Gomes novas composições com indicação da referência dos preços, tendo a empresa respondido que os materiais utilizados seguem as exigências do caderno de encargos. Diante disso, sem atender o diligenciado, a empresa foi desclassificada, tendo sido convocada a segunda colocada, a qual também foi objeto de diligência;
c.3)  conforme a análise da diligência feita pelo Banco à primeira colocada, as circunstâncias motivadoras da desclassificação da empresa Almeida Gomes caracterizaram, na verdade, o descumprimento das especificações previstas no edital fundadas no (s) item (ns) 7.4.2 e/ou 7.4.9 do instrumento convocatório (propostas apresentadas em descumprimento às especificações estabelecidas em Edital) , e não no item 7.4.5 (que trata de inexequibilidade) , que foi incorretamente utilizado pelo BB para fundamentar a desclassificação, devendo ser objeto de ciência à entidade;
c.4)  não restou claro o critério utilizado para a seleção das composições analisadas pelo BB, visto que poucos itens se mostraram efetivamente representativos diante do valor total do lote 6;
c.5)  o Banco do Brasil solicitou à segunda colocada a apresentação das mesmas composições requeridas da antes primeira colocada, tendo a Construtora Tone apresentado todas as composições solicitadas de forma adequada (sem excluir a mão de obra principal) , os orçamentos junto aos fornecedores com preços iguais aos das composições e os insumos compatíveis com os exigidos no caderno de encargos;
c.6)  os questionamentos do denunciante envolvem baixa materialidade (diferença entre as propostas de cerca de R$ 10.000,00) ;
c.7)  o critério/limite de exequibilidade não foi, de fato, motivo desclassificatório de licitantes, de maneira que a expedição de ciência preventiva é medida suficiente.
Com esteio em tais considerações, a Corte proferiu a decisão reproduzida no subitem 1.1 desta instrução.
Diante disso, o interessado vem interpor os embargos ora examinados. 
ADMISSIBILIDADE    
O relator da decisão combatida, Ministro Antonio Anastasia, determinou a remessa dos autos a esta Secretaria de Recursos para a feitura do exame de admissibilidade e instrução dos embargos de declaração mediante o despacho trazido à peça 34, com fulcro nos arts. 50 e 56 da da Resolução TCU n. 259/2014, c/c art. 52, inciso II, da Resolução TCU n. 305/2018.
Acertado o exame perfunctório de admissibilidade juntado à peça 35, cujo fim é examinar o cabimento do processamento ou não da impugnação, em que se propõe conhecer do recurso e suspender os efeitos das alíneas "b" e "d" da decisão combatida. Todavia, mediante o exame empreendido no item 10 desta instrução, se verifica que cabe dar provimento à alegação que de fato se constitui em arguição de ocorrência de erro no julgamento combatido não consistente em omissão ou contradição, como asserido pelo impugnante. Por isso, entende-se que cabe conhecer do recurso como pedido de reexame. Fez-se exame mais detido desta questão, à luz dos conceitos de omissão e de contradição, na parte final do referido item 10.
MÉRITO              
Delimitação
1.2. Quanto ao mérito do recurso, no essencial é de perquirir se:
a)  é nula a decisão por não observância dos princípios constitucionais da ampla defesa e do contraditório por falta do chamamento do ora impugnante ao procedimento de controle administrativo na sua fase de instrução (nesta instrução, item 9) ;
b)   houve erro consistente na falta de valores pecuniários de propostas no cômputo do limite de exequibilidade conforme o estabelecido no edital do certame e se tal erro caracterizou omissão e contradição na decisão impugnada (ibid., item 10) ;
c)  não teve lugar a falha ou impropriedade consistente na "ausência de clareza no critério utilizado pelo Banco do Brasil para a seleção das composições de custos a serem analisados em sede de diligências às licitantes, comprometendo o princípio da transparência." (ibid., item 11) .
Do procedimento de controle administrativo como instrumento de fiscalização e da não ocorrência de prejuízo ao ora impugnante com a sua ciência das falhas ou impropriedades detectadas com vistas à prevenção da sua repetição
1.3. À peça 30, p. 34, o impugnante assere que somente teve conhecimento do processo quando do recebimento do Ofício 2739/2022-TCU/Seproc em 7/2/2022. Não lhe teria sido dada a oportunidade de "apresentar suas razões e exercer seu direito ao contraditório e ampla defesa".
1.4. Como os autos do processo estariam classificados como sigilosos, o impugnante não teria conhecimento até o momento da interposição destes embargos de declaração "do seu inteiro teor, tendo tido acesso somente à Instrução da Unidade Técnica (peças 17 e 18) e ao acórdão ora embargado (peça 19) ".
1.5. De todo modo, o acesso a tais peças teria bastado para "aferir que o disposto no item "d" e subitens do Acórdão n° 105/2022 revela a existência de omissão e contradição".
1.6. Para o impugnante, 
apesar de não haver determinações ou recomendações no acórdão embargado, a imposição de ciência e a afirmação de que ocorreram impropriedades/falhas denotam a necessidade da correção dos vícios, de modo a evitar prejuízos ao Banco do Brasil, inclusive no tocante a sua imagem, além, é claro, evitar possíveis futuras aplicações de sanções.
1.7. Disporia o art. 9°, inciso I, da Resolução TCU 315/2020, que "a expedição de ciência visa evitar a repetição de irregularidades por parte do jurisdicionado"; no entanto, no caso concreto não teriam ocorrido "as impropriedades apontadas, as quais decorrem dos vícios que serão apontados, o que, inclusive, impossibilita o Banco de dar cumprimento ao que foi determinado na decisão".
1.8. O processo teria tido seu mérito julgado sem que o impugnante "fosse ouvido a respeito das alegações feitas pelo denunciante ou das conclusões da área técnica", o que teria consistido em [i] "evidente cerceamento do direito de defesa e de ofensa grave e direta ao princípio constitucional da ampla defesa e do contraditório, previsto no art. 5°, inciso LV da Constituição Federal de 1988", e [ii] ofensa ao art. 234 do Regimento Interno do Tribunal, que garante aos acusados a oportunidade de ampla defesa nos processos de denúncias, e ao § 4° do art. 53 da Lei 8.443/1992.
Análise
1.9. Não assiste razão ao embargante.
1.10. Preambularmente, é de ver que no Regimento Interno do Tribunal os dispositivos sobre procedimento de denúncia se encontram sob a Subseção III do Capítulo III, intitulado de "Fiscalização".  Contudo, impõese a aplicação da Lei 8.443/1992, em que se dispõe sobre a denúncia em seu Capítulo IV e sobre a fiscalização em seu Capítulo II. Dito de outro modo, em rigor processo de denúncia não se classifica como espécie do gênero processo de fiscalização.
1.11. Nada obstante, conquanto tenha conhecido da denúncia, mediante alinea "a" da decisão embargada, mediante a alínea "h" desta última o Tribunal arquivou o processo como tal, com o que este procedimento de controle administrativo passou a ter o jaez de fiscalização de atos a contratos. Não é por outra razão que simultaneamente fundou a deliberação assinalada na alínea "d" do mesmo acórdão, a saber a de dar ciência ao ora impugnante das impropriedades/falhas detectadas na Licitação Eletrônica 2021/00479 (7421) para a adoção de medidas internas com vistas à prevenção de outras ocorrências semelhantes, no art. 9º, inciso I, da ResoluçãoTCU315/2020, cujo art. 1o assim descreve a sua finalidade: "A elaboração de deliberações que contemplem medidas a serem tomadas pelas unidades jurisdicionadas observará o disposto nesta resolução". [grifouse] 
1.12. O Tribunal assim o fez acertadamente, pois o não conhecimento da denúncia para o fim de a Unidade Técnica, tendo travado conhecimento das falhas/impropriedades, autuar processo de representação (art. 237, inciso VI, do Regimento Interno do Tribunal) , consistiria em afronta ao princíipio jurídico da instrumentalidade das formas: Conquanto formalizado como denúncia, de fato o prodecimento se fez instrumento de fiscalização.
1.13. Do até aqui exposto se podem formular duas conclusões. Primeiro, que não se aplicam ao procedimento os ditames legais relativos a procedimento de denúnica evocados pelo impugnante.
1.14. Segundo, que não houve prejuízo ao impugnante, condição de satisfação necessária à caracterização de nulidade processual. A aferição de infração aos princípios constitucionais da ampla defesa requer o exame da circunstância concreta posta. As garantias constitucionais de natureza processual se prestam a proteger pessoas de violações reais. Não se constituem num fim em si mesmas.
1.15. Por isso e porque o processo possui caráter meramente instrumental, a impugnação de ato decisório do Tribunal com fundamento na violação do princípio da ampla defesa se condiciona à demonstração da obstaculização intransponível à incidência do direito material, com prejuízo para o interessado. 
1.16. Tal claramente não se deu neste procedimento, pois a mera cientificação do ora impugnante de impropriedades/falhas para a adoção de medidas com vistas à prevenção da repetição dessas não traz prejuízo algum ao impugnante. Não se fizeram imputações de irregularidades mediante as quais se possa converter o procedimento em tomada de contas especial e sequer se tomaram medidas cautelares em relação à licitação objeto da denúcia formulada perante o Tribunal. 
1.17. Interessa observar que mediante a Resolução-TCU 315/2020 o Tribunal unificou o regime da ciência e da determinação sob o entendimento de que tais atos administrativos são de natureza similar no respeitante a seu caráter impositivo. Por isso, a ciência consubstanciada na alínea "d" do acórdão combatido tem amparo legal no infratranscrito art. 43 da Lei 8.443/1992:
Art. 43. Ao proceder à fiscalização de que trata este capítulo, o Relator ou o Tribunal:
I - determinará as providências estabelecidas no Regimento Interno, quando não apurada transgressão a norma legal ou regulamentar de natureza contábil, financeira, orçamentária, operacional e patrimonial, ou for constatada, tãosomente, falta ou impropriedade de caráter formal; [grifouse]
1.18. Assim sendo, temse por improcedente a preliminar de nulidade do feito por não obediência ao princípio da ampla defesa.
Do cômputo incompleto de propostas no cálculo do limite preliminar de exequibilidade destas
1.19. À peça 30, p. 510, o impugnante sustenta que "o acórdão embargado contém omissões e contradições por partir de informação equivocada constante da Instrução da Unidade Técnica" relativamente ao cálculo do limite preliminar de exequibilidade previsto no Edital da Licitação Eletrônica n° 2021/00479 (7421) .
1.20. Haveria erro no entendimento exarado na fundamentação do acórdão no sentido de que o impugnante fixou, equivocadamente, o valor de R$ 58.886.921,87 como limite preliminar de exequibilidade ¿ em desconformidade com o disposto no item 7.4.5.1 do edital (peça 5, p. 15) , que dispõe: 
Serão consideradas inexequíveis as propostas com valores globais inferiores à 70% (setenta por cento) do menor dos seguintes valores: 
a)  Média aritmética dos valores das propostas superiores a 50% (cinquenta por cento) do valor do orçamento estimado pelo Banco; ou
b)  Valor do orçamento estimado pelo Banco.
1.21. Isso porque o impugnante teria feito o mencionado cálculo corretamente.
1.22. O limite preliminar de exequibilidade estaria previsto no subitem 7.4.5.1 do Edital 2021/00479 e se prestaria para "aferir a exequibilidade das propostas apresentadas pelos licitantes". 
1.23. O impugnante passa a explicar "a forma como se chegou ao limite de exequibilidade de R$ 58.886.921,87".
1.24. Primeiro, para calcular a média aritmética teriam sido "utilizados os valores das propostas, conforme tabela abaixo":
	PARTICIPANTES
	PROPOSTAS CONVERTIDAS

	ALMEIDA GOMES ENGENHARIA INCORPORAÇÕES E CONSTRUÇÃO
	R$ 55.574.291,27

	CONSTRUTORA COMERCIAL TONE LTDA
	R$ 55.584.473,44

	C.V. INSTALAÇÕES INDUSTRIA E COMERCIO LTDA
	R$ 55.951.031,61

	JBX CONSTRUCAO E EMPREENDIMENTOS COMERCIAIS LTDA -
	R$ 62.101.063,11

	RELE ENGENHARIA LTDA
	R$ 64.137.497,38

	CONSTRUTORA DINIZ ALMEIDA
	R$ 68.190.001,58

	PAINA ENGENHARIA COMERCIO E CONSTRUÇÕES LTDA
	R$ 68.210.365,92

	L G - LELLIS E GATTI ENGENHARIA LTDA
	R$ 78.993.285,39

	CIRCUITOS ENGENHARIA LTDA
	R$ 79.003.467,56

	JWA S.A.
	R$ 80.439.153,72

	B2B SERVICES EIRELI ME
	R$ 92.199.561,64

	MORUPE ENGENHARIA E CONSTRUÇÕES LTDA
	R$ 92.606.848,50

	ENGECON ABC CONSTRUÇÕES EMPREENDIMENTOS E INCORPORAÇÕES
	R$ 92.657.759,35

	G.C.E S/A
	R$ 93.675.976,49

	HORIZONTE ENGENHARIA E CONSTRUÇÕES LTDA
	R$ 99.785.279,30

	DR7 SERVIÇO DE OBRAS DE ALVENARIA LTDA
	R$ 100.803.496,44

	ENCLIMAR ENGENHARIA DE CLIMATIZACAO LTDA
	R$ 101.760.620,55

	CBA - CONSTRUÇÕES E INSTALAÇÕES LTDA
	R$ 101.811.531,40

	JC ALPHA CONSTRUTORA LTDA
	R$ 101.811.531,40

	INCORPLAN ENGENHARIA LTDA.
	R$ 101.811.531,40

	RESULT CONSTRUÇÕES EIRELI
	R$ 101.811.531,40

	ELETRODATA ENGENHARIA LTDA
	R$ 101.811.531,40

	MÉDIA APURADA
	R$ 84.124.174,10

1.25. Com base no mesmo subitem editalício, teriam sido feitos os seguintes cálculos: 
- Média aritmética dos valores das propostas superiores a 50% do valor do orçamento estimado pelo Banco: R$ 84.124.174,10 (calculada conforme tabela acima) - aplicando 70% = R$ 58.886.921,87 
- Valor estimado pelo Banco: R$ 101.821.713,58 - aplicando 70% = R$ 71.275.199,50 23. Como o edital prevê que "Serão consideradas inexequíveis as propostas [...] do menor dos seguintes valores", o valor de exequibilidade considerado foi R$ 58.886.921,87
1.26. Porque o edital estabeleceria que "[s]erão consideradas inexequíveis as propostas [...] do menor dos seguintes valores", terse-ia considerado R$ 58.886.921,87 "o valor de exequibilidade".
1.27. Dessa maneira, "o cálculo realizado [...] [teria] obedec[ido] fielmente ao disposto no edital". 
1.28. Terseiam considerado "todas as propostas ofertadas, que se encontravam acima de 50% do valor orçado".
1.29. Diversamente, no cálculo empreendida pela Unidade Técnica no Tribunal haveriam sido consideradas somente "as dez primeiras propostas (item 13.1 da peça 17) ". Reproduzse a tabela constante do subitem 13.1 da instrução acostada à peça 17:
Tabela 1 - Lances finais propostos pelos licitantes no lote 6
	Licitante
	Lance (desconto) 
	Valor (R$) 

	Almeida Gomes (desclassificada) 
	45,42%
	55.574.291,27

	Comercial Tone (vencedora) 
	45,41%
	55.584.473,44

	CV Instalações (classificada) 
	45,05%
	55.951.031,61

	JBX Construção (classificada) 
	39,01%
	62.101.063,11

	Rele Engenharia (classificada) 
	37,01%
	64.137.497,38

	Construtora Diniz (classificada) 
	33,03%
	68.190.001,58

	Pai na Engenharia (classificada) 
	33,01%
	68.210.365,92

	LG - Lelis e Gatti (classificada) 
	22,42%
	78.993.285,39

	Circuitos Engenharia (classificada) 
	22,41%
	79.003.467,56

	JWA S/A (classificada) 
	21,00%
	80.439.153,72

	Parâmetro se inexequibilidade
	 (item 7.4.5.1 do edital -peça 5, p. 15) 
	46.772.924,17

1.30. Adicionalmente, o impugnante exara "histórico da sessão do certame", reproduzido no anexo a esta instrução, para o fim de "ratificar a correção do cálculo" por ele efetuado.
1.31. Desse modo, haveria tanto "omissão no acórdão embargado ao não considerar todas as propostas para a realização do cálculo do limite preliminar de exequibilidade" como "contradição ao usar esse cálculo, feito de maneira equivocada e diferente da prevista no edital, e concluir, assim, que haveria impropriedades na licitação realizada pelo BB, que, na verdade, não existem".
1.32. Realizado o cálculo de maneira correta, em observância ao disposto no Edital 2021/00479, constatarse-ia que "não ocorreram quaisquer das falhas apontadas no acórdão" e que "as ciências constantes nos subitens d.1 e d.3 não fazem sentido".
1.33. No subitem "d.1" do acórdão embargado se afirma que a fixação do limite preliminar de exequibilidade pelo Banco estaria "em desacordo com o previsto no item 7.4.5.1 do edital, contrariando os princípios da transparência e da vinculação ao instrumento convocatório". Conforme teria sido demonstrado retro, tal não teria ocorrido.
1.34. No subitem "d.3", dizse que o ora impugnante teria usado de "motivação inadequada para a desclassificação da licitante Almeida Gomes Engenharia Incorporações e Construções Eireli, CNPJ 05.324.519/0002-20, com base no item 7.4.5 do edital, contrariando o princípio da vinculação ao instrumento convocatório". A motivação, contudo, "esta[ria]  correta".
1.35. Na verdade, a constatação dessa suposta irregularidade é decorrência direta do equívoco existente na realização do cálculo do limite de exequibilidade. Assim, estando correto o cálculo realizado pelo Banco, está correto o motivo de desclassificação da primeira colocada no certame.
1.36. A questão teria sido enfrentada adequadamente no Parecer n° 819/2021, documento do processo licitatório também disponível para consulta pública no "Portal Licitacoes-e" e cujos principais trechos o impugnante assim reproduz:
Analisamos o orçamento da proposta da empresa arrematante e comparamos com orçamento prévio da área de engenharia do CESUP, com base nos preços praticados no mercado, e constatamos que a proposta não atende aos requisitos do Edital (item 7.4.5) . 
[...]
- A empresa apresentou planilha de encargos sociais considerando a mão de obra horista, que é inclusive o tipo de mão de obra utilizada nos orçamentos do banco, porém, em todas as composições apresentadas, a INTERESSADA fez o cálculo utilizando o piso salarial de mão de obra mensalista. O que está incompatível com a planilha de encargos apresentada anteriormente;
- Com relação a mão de obra constante nas composições, em várias delas, foi excluída a mão de obra qualificada, deixando apenas a mão de obra não qualificada, o que pode comprometer a qualidade do serviço e o padrão exigido pelo banco. Importante salientar que o banco se baseia em sua maioria pelas composições constantes no SINAPI e o orçamento proposto pelo banco inclui o valor pago de mão de obra qualificada e não qualificada em todas as composições. [...]
- Com relação aos insumos (material) que a empresa utilizou no cálculo de preços, a empresa não conseguiu comprovar que a qualidade e o material utilizado na composição de preços são os constantes nos cadernos de encargos.
[... ]
Após fazer uma pesquisa de preços de mercado na região de São Paulo verificamos que alguns preços estão bem abaixo do menor preço encontrado. Como a empresa não apresentou uma referência ou justificativa para os preços apresentados não temos como considerar os mesmos exequíveis.
[... ]
Diante do exposto, conforme documentação apresentada pelo Interessado nas respostas das diligências concluímos que o mesmo não conseguiu comprovar a exequibilidade dos preços apresentados.
	Análise
1.37. O impugnante tem razão quanto à ocorrência do erro apontado e cabe reformar a decisão de modo a suprimir a sua subalínea "d.1" ante a ocorrência de erro de cálculo apontada. Não tem razão quer quanto ao alegado descabimento da ciência formulada mediante as subalíneas "d.2" e 'd.3" da decisão quer relativamente à ocorrência de omissão ou contradição.
1.38. Da leitura do subitem 7.4.5.1 do edital do certame, reproduzido no subitem 10.4 desta instrução, se depreende que cumpre computar no cálculo da média aritmética objeto de sua alínea "a" todas as propostas cujos valores sejam superiores a R$ 50.910.856,79 (50% do valor do orçamento estimado pelo banco, R$ 101.821.713,58) .
1.39. Os cálculos feitos pela Unidade Técnica, endossados pelo Tribunal, consideraram os dez lances discriminados na tabela exposta no subitem 13.1 da instrução acostada à peça 17.  
1.40. Extraíram-se tais lances, como registrado na parte final do mesmo subitem, do resultado de consulta aposta à peça 10 ao sítio da rede mundial de computadores de endereço eletrônico "licitacoese.com.br".
1.41. Não se observou que do rodapé do referido resultado, como se verifica à peça 10, p. 1, consta a seguinte observação: "Mostrando de 1 até 10 de 22 registros".  A observação faz prova de que havia vinte e dois lances a serem considerados nos cálculos e, equivocadamente, consideraramse somente os dez mostrados no aludido resultado de consulta.
1.42. Anexouse a esta instrução o resultado da consulta de todas as propostas trazido no corpo do instrumento de recurso, em cujo rodapé se lê: "Mostrando de 1 até 22 de 22 registros".
1.43. Juntase à peça 36 a ata do certame obtida no mencionado sítio na rede mundial de computadores. Temse nessa peça, p. 10-11, a tabela das vinte e duas propostas finais, cujo conteúdo se empregou na elaboração da fotocópia de planilha eletrônica de cálculo trazida em apêndice a instrução.
1.44. Dispuseram-se na terceira coluna da planilha as vinte e duas propostas referidas; na sua quarta e última coluna, as dez propostas consideradas nos cálculos em que se fundou a decisão impugnada. Verificase do resultado da planilha mostrado em sua linha numerada 25 que, conforme alegado, o valor correspondente a 70% da média aritmética de todas as propostas consiste em R$ 58.886.921,88.
1.45. Vêse, assim, o descabimento da afirmação feita na subalínea "d.1" da decisão impugnada no sentido de que a fixação do limite preliminar de exequibilidade pelo ora impugnante está "em desacordo com o previsto no item 7.4.5.1 do edital, contrariando os princípios da transparência e da vinculação ao instrumento convocatório".
1.46. De outro lado, não decorreu exclusivamente do limite de exequibilidade erradamente calculado pela Unidade Técnica o entendimento da Corte de que consistiu em  falha ou impropriedade a apontada na subalínea "d.2" da decisão, a saber a consistente no uso pelo ora impugnante de "motivação inadequada para a desclassificação da licitante Almeida Gomes Engenharia Incorporações e Construções Eireli, CNPJ 05.324.519/0002-20, com base no item 7.4.5 do edital, contrariando o princípio da vinculação ao instrumento convocatório". 
1.47. É o que se depreende da leitura dos infratranscritos subitens 13.4 a 13.8 da instrução juntada à peça 17:
13.4 No sistema eletrônico, foi informado laconicamente sobre a desclassificação da licitante AG, conforme segue (peça 10, p. 2) :
O fornecedor foi desclassificado conforme item 7.4.5 do Edital (Proposta não tenha sua exequibilidade demonstrada, quando exigido pelo RESPONSÁVEL) , de acordo com o parecer emitido pela área técnica: "Após fazer uma pesquisa de preços de mercado na região de São Paulo verificamos que alguns preços estão bem abaixo do menor preço encontrado. Como a empresa não apresentou uma referência ou justificativa para os preços apresentados não temos como considerar os mesmos exequíveis. Diante do exposto, conforme documentação apresentada pelo Interessado nas respostas das diligências concluímos que o mesmo não conseguiu comprovar a exequibilidade dos preços apresentados".
13.5 Nada obstante, o julgamento do recurso oferecido pela licitante AG enfoca melhor as razões da desclassificação daquela recorrente. E, como a empresa teve acesso ao julgamento do recurso em tela, onde se apresentam as razões do desprovimento, tem-se que a peça estava acessível a todos os interessados, revelando-se impertinentes as alegações do denunciante tendentes a questionar a falta de motivação e transparência do BB na análise da questão.
13.6 No mérito, à primeira vista, mostram-se razoáveis tanto a decisão de examinar as composições de custos das propostas que atingiram alerta de possível inexequibilidade (no caso, patamar inferior a um parâmetro preliminar) , quanto os exames proferidos (compatibilidade dos materiais utilizados nas composições com as especificações do caderno de encargos e com os preços de mercado e inclusão de todos os insumos nas composições, inclusive mão de obra principal ou qualificada) .
13.7 Ocorre que o Banco fixou o valor de R$ 58.886.921,87 como limite preliminar de exequibilidade, o que não se coaduna com o disposto no item 7.4.5.1 do edital (peça 5, p. 15) , o qual prevê que seriam consideradas inexequíveis as propostas com valores globais inferiores a 70% do menor dos seguintes valores (a) média aritmética dos valores propostos superiores a 50% do valor orçado ou (b) valor orçado. No caso, o parâmetro "a" corresponde a R$ 46.772.924,17, equivalente a 70% da média de todas as propostas finais (tabela 1 retro) , já que todas foram superiores a 50% do estimado.
13.8  Além disso, verifica-se que não resta claro o critério utilizado para a seleção das composições analisadas pelo BB, visto que poucos itens se mostraram efetivamente representativos diante do valor total do lote 6, conforme quadro 2 seguinte. É possível que o critério tenha considerado, por exemplo, a relevância dos serviços no contexto das obras/reformas a serem realizadas.
Quadro 2 - Representatividade dos preços unitários amostrados
	Item-serviço
	Preço estimado (R$) 
	% sobre o grupo (*) 
	% sobre o total (**) 

	2.33-Demolição de revestimento cerâmico
	12.025,00
	0,21%
	0,012%

	2.99-Remoção de forro
	945,00
	0,02%
	0,001%

	2.109-Remoção de luminária
	2.055,00
	0,04%
	0,002%

	2.117-Remoção de carpete
	4.330,00
	0,08%
	0,004%

	10.2-Carpete nylon
	1.982.160,00
	6,89%
	1,947%

	10.33-Piso cerâmico
	442.200,00
	1,54%
	0,434%

	10.50-Piso porcelanato
	284.000,00
	0,99%
	0,279%

	12.37-Forro gesso acartonado
	198.300,00
	1,61%
	0,195%

	17.29-Pintura látex parede
	82.700,00
	7,00%
	0,081%

	17.30-Pintura látex teto
	94.050,00
	7,97%
	0,092%

	19.56-Cabo 6mm2
	56.700,00
	0,65%
	0,056%

	19.69-Cabo fibra ótica
	1.171,00
	0,01%
	0,001%

	19.72-Cabo UTP CAT SE
	17.600,00
	0,20%
	0,017%

	19.359-Luminária led emergência
	3.630,00
	0,04%
	0,004%

	19.426-Quadro distribuição telefone
	9.956,60
	0,11%
	0,010%

 (*) Grupo de serviços: 2-Implantação e administração: R$ 5.656.539,70; 10-Pavimentação: R$ 28.783.435,00; 12-Divisórias, forros e pisos falsos: R$ 12.287.101,50; 15-Ferragens: R$ 746.872,00; 17-Pintura: R$ 1.180.651,00; 19-Instalações elétricas, mecânicas, telecomunicações e informática: R$ 8.708.082,10.
 (**) R$ 101.821.713,58 foi o valor total estimado para os serviços do lote 6 (peça 5, p. 33) [grifouse]
1.48. Da leitura atilada do exame supratranscrito, especialmente dos trechos grifados, se vê que a desclassificação havida em desconformidade do subitem 7.4.5 do edital não decorreu exclusivamente do exposto no subitem 13.7 transcrito, mas também do contido nos subitens 13.4 e 13.8 daquela instrução. Note-se que a referência feita nessa análise não é ao subitem 7.4.5.1, em que se cuida do cálculo do limite e exequibilidade, mas antes do subitem mais abrangente 7.4.5.
1.49. Logo, não prosperam as afirmações do impugnante de que a falha ou impropriedade apontada no subitem "d.3" da decisão embargada "é decorrência direta do equívoco existente na realização do cálculo do limite de exequibilidade" e de que "estando correto o cálculo realizado [...], está correto o motivo de desclassificação da primeira colocada no certame."
1.50. Passa-se ao exame dos conceitos de omissão e de contradição.
1.51. Vicente Greco Filho em sua obra Direito Processual Civil Brasileiro (11ª edição, 2º Volume, Editora Saraiva, pág. 259/260) , assim define os pressupostos específicos dos embargos: 
A obscuridade é o defeito consistente na difícil compreensão do texto da sentença e pode decorrer de simples defeito redacional ou mesmo de má formulação de conceitos. Há obscuridade quando a sentença está incompreensível no comando que impõe e na manifestação de conhecimento e vontade do juiz. 
Contradição é a afirmação conflitante, quer na fundamentação, quer entre a fundamentação e a conclusão. Nesses casos, a correção da sentença, em princípio, não levaria a uma verdadeira modificação da sentença, mas apenas a um esclarecimento de seu conteúdo. 
No caso de omissão, de fato, a sentença é complementar, passando a resolver questão não resolvida, ganhando substância, portanto. As questões que devem ser resolvidas pelo juiz são todas as relevantes postas pelas partes para a solução do litígio, bem como as questões de ordem pública que o juiz deve resolver de ofício, como, por exemplo, a coisa julgada. Nesse caso, os embargos podem ter efeito modificativo'. 
1.52. O erro de cálculo demonstrado não se classifica como omissão.  Resolveuse, ainda que com erro, a questão do cálculo do limite de exequibilidade estabelecido no certame. Por isso, a feitura do cálculo com erro, por falta de cômputo de propostas, constitui falha diversa da omissão.
1.53. Tampouco se categoriza como contradição. O conflito entre os cálculos correto e errado do limite de exequibilidade, arguido pelo impugnante, não se constitui em conflito de afirmações.  Noutras palavras, as afirmações feitas na decisão, conquanto erradas, são coerentes -- e não conflitantes. 
1.54. Os embargos declaratórios são, em regra, recurso integrativo, que objetivam extirpar da decisão embargada os vícios da obscuridade, da contradição ou da omissão.
1.55. Por isso, entendese que descabe conhecer da impugnação como embargos de declaração e, em observância ao princípio jurídico da fungibilidade recursal, conhecê-la como pedido de reexame para lhe dar provimento no respeitante à questão enfrentada neste item de instrução.
Da obscuridade quanto ao critério de seleção de itens a terem sua composição de custos examinadas quanto à sua exequibilidade
1.56. À peça 30, p. 1011, o impugnante sustenta que seria descabida a afirmação feita na alínea "d" e na subalínea "d.2" da decisão recorrida de que consistiria em falha ou impropriedade a "ausência de clareza no critério utilizado pelo Banco do Brasil para a seleção das composições de custos a serem analisados em sede de diligências às licitantes, comprometendo o princípio da transparência."
1.57. O afirmado estaria "em contradição com o correto cumprimento do edital de regência da licitação", pois que, conforme o item 7.4.5.2 do edital, o ora impugnante "pode realizar diligências para aferir a exequibilidade da proposta (conforme critérios estabelecidos no item 7.4.5 do edital) " e os custos seriam também pelo impugnante estimados e publicados juntamente com o edital.
1.58. No caso concreto, teria sido promovida diligência "para que as empresas apresentassem algumas composições para comprovação de que as propostas apresentadas eram exequíveis".
1.59. Os "itens para aferição da composição" teriam sido indicados pela área técnica de engenharia do ora impugnante e haveriam sido "os mesmos, com base no princípio da isonomia e transparência, para a primeira colocada no certame (posteriormente desclassificada) e para a segunda colocada (arrematante) ".
1.60. A planilha de orçamento e a especificação dos seus itens teriam sido publicadas juntamente com o edital no "Portal Licitacoes-e", que seria de conhecimento público. Além disso, tais documentos seriam "claros e objetivos, para que todos os participantes saibam como deverá ser feito o serviço e como será o fornecimento de material". 
1.61. Não haveria assim, ofensa ao princípio da transparência.
	Análise
1.62. A alegação não merece prosperar.
1.63. A falha ou impropriedade descrita na subalínea "d.2" da decisão objurgada se fundou no exame empreendido nos subitens 13.6 e 13.8 da instrução aposta à peça 17, reproduzidos no subitem 10.9 desta instrução.
1.64. Tratase induvidosamente de obscuridade no critério de seleção dos itens de serviços a terem a sua composição de custos examinada para a eventual detecção de inexequibilidade decorrente do fato de que, como se observa no quadro reproduzido na transcrição supra, poucos dentre os itens selecionados eram de valor pecuniário efetivamente representativo em face do valor total do lote.
1.65. A parte final do subitem 13.8 supratranscrito, consistente em especulação acerca do critério empregado, afasta ainda mais a possibilidade de dúvida quanto à obscuridade em que consistiu a falha ou impropriedade: "É possível que o critério tenha considerado, por exemplo, a relevância dos serviços no contexto das obras/reformas a serem realizadas".
1.66. Dito ainda de outro modo, a obscuridade paira sobre o critério de escolha dos serviços a terem seus custos examinados para o fim de verificação da exequibilidade da proposta, na medida em que os constantes do quadro acima reproduzido são de valores pecuniários pouco significativos se comparados ao valor total do lote.
1.67. O impugnante silencia a esse respeito e tece considerações sobre questões outras, a saber:
a)  sua competência para promover diligências para aferir a exequibilidade da proposta  e para estimar os custos;
b)  a publicidade dada às diligências promovidas mediante a sua publicação junto com o edital do certame;
c)  a promoção de diligência "para que as empresas apresentassem algumas composições para comprovação de que as propostas apresentadas eram exequíveis";
d)  a indicação dos "itens para aferição da composição" pela área técnica de engenharia do ora impugnante;
e)  a seleção dos mesmos itens para a primeira e para a segunda colocada no certame;
f)  a publicidade dada à planilha de orçamento e a especificação dos seus itens mediante a sua publicação junto com edital do certame no "Portal Licitacoes-e";
g)  a clareza e a objetividade dos documentos, com o que todos os participantes poderiam saber como haveriam que ser prestados os serviços e que ser executados os fornecimentos.
CONCLUSÃO
Das análises empreendidas relativamente ao mérito do recurso se conclui que:
a)  a denúncia conhecida pelo Ministro-Relator se fez instrumento de fiscalização na medida em que o Tribunal deliberou tanto dar ciência ao ora impugnante de falhas ou impropriedades para a prevenção de sua repetição como arquivar os autos;
b)  em razão do exposto na alínea precedente, não é nula a decisão por não observância dos princípios constitucionais da ampla defesa e do contraditório ante a falta do chamamento do ora impugnante ao procedimento de controle administrativo na sua fase de instrução;
c)  houve erro consistente na falta de valores pecuniários de propostas no cômputo do limite de exequibilidade conforme o estabelecido no edital do certame e tal erro não caracterizou omissão e contradição na decisão impugnada;
d)  em razão do exposto nas alíneas "a" e "c" precedentes, cabe conhecer da impugnação como pedido de reexame para lhe dar provimento parcial e suprimir a subalínea "d.1" da decisão objurgada;
e)  teve lugar a falha ou impropriedade consistente na "ausência de clareza no critério utilizado pelo Banco do Brasil para a seleção das composições de custos a serem analisados em sede de diligências às licitantes, comprometendo o princípio da transparência", de sorte que cabe manter a subalínea "d.2" da decisão.
PROPOSTA DE ENCAMINHAMENTO
Do exposto, propõe-se, com fundamento nos art. 48 da Lei 8.443, de 16/6/1992:
a)  em observância ao princípio da fungibilidade recursal, conhecer do recurso como pedido de reexame e, no mérito, dar-lhe provimento parcial para suprimir a subalínea "d.1" da decisão objurgada a manter as suas subalíneas "d.2" e "d.3";
b)  notificar da decisão sobrevinda o impugnante e os demais interessados notificados do Acórdão impugnado, sem deixar de anexar ao expediente de notificação cópia do relatório e da fundamentação da decisão."
MANIFESTAÇÃO DO TITULAR DA UNIDADE TÉCNICA
	A titular da unidade técnica divergiu parcialmente do encaminhamento proposto, conforme o Parecer lançado à peça 39, a seguir transcrito.
		"Trata-se de embargos de declaração opostos pelo Banco do Brasil S.A. (BB) contra o Acórdão 105/2022-TCU-Plenário, rel. Min. Raimundo Carreiro.
2.	O processo trata de denúncia de irregularidades ocorridas na Licitação Eletrônica 2021/00479 (7421) , sob a responsabilidade do BB, com valor total estimado de mais de R$ 600 milhões. O objeto do certame se constituiu em registro de preços para eventuais e futuras contratações de serviços comuns de engenharia, para instalações, relocalizações e adequações, com fornecimento de materiais e mão de obra, no regime de empreitada por preço global para cada uma das solicitações de serviços, em prédios estratégicos do Banco do Brasil localizados no Distrito Federal e no Estado de São Paulo. 
3.	Nesta fase processual, o exame precedente concluiu por processar os embargos de declaração como pedido de reexame e propôs o provimento parcial do apelo para afastar a ciência constante do item d.1 do acórdão recorrido. Diverge-se parcialmente do exame, conforme se passa a expor.
4.	De início, não se mostra aplicável o princípio da fungibilidade recursal ao caso em apreço, pois processar os embargos de declaração como pedido de reexame implicaria em se eliminar a última instância recursal a que ao BB faria jus (Acórdão 2812/2009-TCU-Segunda Câmara, Aroldo Cedraz) . Demais disso, não se verifica dúvida razoável acerca da espécie recursal aplicável ao caso (Acórdão 2792/2019-TCU-Plenário, Ana Arraes) . 
5.	Outrossim, não cabe o recebimento de um tipo de recurso como sendo de outra espécie recursal quando o expediente de irresignação se fundamenta em requisito de admissibilidade específico do recurso originalmente interposto (Acórdão 2570/2010-TCU-Plenário, Aroldo Cedraz) . No caso em apreço, o BB consignou expressamente o objeto de irresignação/erro de cálculo por meio da oposição dos embargos de declaração; suscitou a omissão, obscuridade e contradição, requisitos próprios da espécie recursal versada; e, por fim, requereu a concessão de efeitos infringentes.
6.	Para mais, a jurisprudência do Tribunal admite a modificação de julgado por meio de embargos de declaração com efeitos modificativos para a correção de premissa equivocada com base em erro de fato, sobre o qual tenha se fundado o acórdão embargado, e quando tenha sido decisivo para o resultado do julgamento (Acórdão 61/2015-TCU-Plenário, Augusto Sherman; Acórdão 1272/2015-TCU-Segunda Câmara, Marcos Benquerer; Acórdão 3582/2017-TCU-Segunda Câmara, Augusto Nardes; Acórdão 5040/2022-TCU-Segunda Câmara, Bruno Dantas) . 
7.	Uma vez que se evidencia como possível a utilização dos embargos de declaração para a correção de erro de fato e considerando que a peça recursal pode ocasionar, excepcionalmente, caráter infringente quando utilizada para correção de erro material manifesto, nada obsta que o julgamento do presente apelo resulte na alteração no acórdão recorrido (Nery Junior, Nelson. Princípios Fundamentais - Teoria Geral dos Recursos. 5ª ed. São Paulo. Atlas, 2004) .
8.	Aclarado o ponto quanto à admissão dos embargos, no que concerne ao mérito, o Banco do Brasil demonstra de forma inequívoca a omissão no cálculo procedido pela Unidade Técnica ao considerar as dez maiores propostas para efeito de se estabelecer o parâmetro de exequibilidade em lugar de se utilizar a totalidade das 22 propostas oferecidas no processamento da licitação. A ata da sessão pública colacionada à peça 36 se constitui em prova suficiente a demonstrar a correição do valor adotado pelo BB como referência para exequibilidade das propostas (70% da média aritmética de todas as 22 propostas) , fixado em R$ 58.886.921,87, o que resulta no acolhimento do recurso contra o item d.1 da decisão ora embargada. 
9.	Ao se adotar como correto o limite de exequibilidade calculado pelo BB (R$ 58.886.921,87) , por consectário lógico deve-se acolher os embargos relativamente ao item d.3, que trata da desclassificação da licitante Almeida Gomes Engenharia Incorporações e Construções Eireli, CNPJ 05.324.519/0002-20. Diante da correição do parâmetro calculado pelo BB, a proposta comercial no valor de R$ 55.574.291,27 se mostra inexequível segundo o critério editalício constante do item 7.4.5 do Edital (peça 5, p. 15) , e a decisão administrativa pela desclassificação se revela adequada.
10.	Não merecem acolhimento os demais pedidos de reforma do acórdão combatido, eis que não caracterizada a nulidade processual aventada (cerceamento de defesa) e não verificada qualquer omissão, obscuridade ou contradição em relação ao item d.2, que trata da "ausência de ausência de clareza no critério utilizado pelo Banco do Brasil para a seleção das composições de custos a serem analisadas em sede de diligência às licitantes, comprometendo o princípio da transparência".
11.	Ante o exposto, com fundamento no art. 34 da Lei 8.443/1992, submeto à consideração superior o exame dos embargos de declaração para que sejam conhecidos, no mérito acolhidos parcialmente e assim reformada a decisão com vistas a suprimir os subitens d.1 e d.3 do Acórdão 105/2022-TCU-Plenário."
É o Relatório.

Caroline Scopel Cecatto (64878/OAB-RS), Kamill Santana Castro e Silva (11887-B/OAB-MT) e outros, representando Banco do Brasil S.A..

Não atuou.

DENÚNCIA. PEDIDO DE MEDIDA CAUTELAR. POSSÍVEIS IRREGULARIADADES EM LICITAÇÃO PARA CONTRATAÇÃO DE SERVIÇOS COMUNS DE ENGENHARIA. IMÓVEIS DO BANCO DO BRASIL LOCALIZADOS EM SÃO PAULO E NO DISTRITO FEDERAL. CONHECIMENTO. PROCEDÊNCIA PARCIAL. INDEFERIMENTO DA CAUTELAR. CIÊNCIA PARA A UNIDADE JURISDICIONADA SOBRE FALHAS. EMBARGOS DE DECLARAÇÃO. CONHECIMENTO. OMISSÃO. ACOLHIMENTO. EFEITOS INFRINGENTES PARA TORNAR INSUBSISTENTES DOIS ITENS DO ACÓRDÃO EMBARGADO. CIÊNCIA.

DENÚNCIA (DEN)

Secretaria de Recursos (Serur); Unidade de Auditoria Especializada em Contratações (AudContratações).

Os embargos de declaração opostos pelo Banco do Brasil S.A. contra o Acórdão 105/2022-TCU-Plenário, rel. Min. Raimundo Carreiro, podem ser conhecidos, visto que foram preenchidos os requisitos previstos no art. 34 da Lei 8.443/92 c/c o art. 287 do RI/TCU.
2.	Por meio da decisão embargada o Tribunal apreciou denúncia, com pedido de medida cautelar, a respeito de possíveis irregularidades ocorridas na Licitação Eletrônica 2021/00479, sob a responsabilidade do Banco do Brasil S.A., cujo objeto era o registro de preços para eventuais e futuras contratações de serviços comuns de engenharia, para instalações, relocalizações e adequações, com fornecimento de materiais e mão de obra, no regime de empreitada por preço global para cada uma das solicitações de serviços, em prédios estratégicos do Banco do Brasil localizados no Distrito Federal e no Estado de São Paulo.
3.	A parte deliberativa do Acórdão 105/2022-TCU-Plenário tem o seguinte teor:
	"a) conhecer da denúncia, satisfeitos os requisitos de admissibilidade constantes nos arts. 234 e 235 do Regimento Interno deste Tribunal, e no art. 103, § 1º, da Resolução - TCU 259/2014;
	b) no mérito, considerar a presente denúncia parcialmente procedente;
	c) indeferir o pedido de concessão de medida cautelar formulado pelo denunciante, haja vista a inexistência dos elementos necessários para sua adoção
	d) dar ciência ao Banco do Brasil S.A. (BB) , com fundamento no art. 9º, inciso I, da Resolução - TCU 315/2020, sobre as seguintes impropriedades/falhas, identificadas na Licitação Eletrônica 2021/00479 (7421) , para que sejam adotadas medidas internas com vistas à prevenção de outras ocorrências semelhantes:
	d.1. fixação de limite preliminar de exequibilidade, para fins de realização de diligências das empresas classificadas com propostas inferiores a esse limite, em desacordo com o previsto no item 7.4.5.1 do edital, contrariando os princípios da transparência e da vinculação ao instrumento convocatório; 
	d.2. ausência de clareza no critério utilizado pelo Banco do Brasil para a seleção das composições de custos a serem analisadas em sede de diligência às licitantes, comprometendo o princípio da transparência; e 
	d.3. motivação inadequada para a desclassificação da licitante Almeida Gomes Engenharia Incorporações e Construções Eireli, CNPJ 05.324.519/0002-20, com base no item 7.4.5 do edital, contrariando o princípio da vinculação ao instrumento convocatório; 
	e) deferir o pedido formulado pelo denunciante, de solicitação de informações/vistas/cópias dos autos, à exceção das peças classificadas como sigilosas não acostadas por ele próprio, nos termos do art. 62, caput e parágrafo único, c/c o art. 93 da Resolução - TCU 259/2014;
	f) informar ao Banco do Brasil e ao denunciante acerca da prolação do presente Acórdão, destacando que seu teor pode ser acessado por meio do endereço eletrônico www.tcu.gov.br/acordaos;
	g) levantar o sigilo que recai sobre as peças destes autos, à exceção daquelas que contenham informação pessoal do denunciante, nos termos dos arts. 104, § 1º, e 108, parágrafo único, da Resolução-TCU 259/2014; e
	h) arquivar os presentes autos, com base no art. 169, III, do RI/TCU."
4.	O embargante requer, em suma (peça 30, p. 11) :
"Pelas razões expostas, o Banco requer sejam conhecidos e acolhidos os presentes embargos declaratórios, para o fim de sanear a omissão e a contradição apontadas e, como consequência direta desse saneamento, atribuir efeito infringente ao julgado, considerando improcedente a denúncia (item 'b') e excluindo do Acórdão 105/2022-TCU-Plenário o item 'd' e seus subitens, que determinam a expedição de ciência."
5.	Quanto à admissibilidade do recurso, desde já consigno que acompanho as conclusões e análises elaboradas pela titular da unidade técnica em parecer lançado à peça 39.
6.	Nessa fase não se mostra razoável aplicar o princípio da fungibilidade recursal, pois processar os embargos de declaração como pedido de reexame implicaria na eliminação da última instância recursal a que o BB faria jus. Ademais disso, não há dúvida acerca da espécie recursal aplicável ao caso.
7.	Além disso, não cabe o recebimento de um tipo de recurso como sendo de outra espécie recursal quando a peça recursal é fundamentada em requisito de admissibilidade específico do recurso originalmente interposto. No caso em apreço, o Banco do Brasil consignou expressamente o objeto de irresignação por meio da oposição dos embargos de declaração; suscitou a omissão, obscuridade e contradição, requisitos próprios dessa espécie recursal; e, por fim, requereu a concessão de efeitos infringentes.
8.	Quanto ao mérito, o Banco do Brasil logrou demonstrar de forma inequívoca a omissão no cálculo procedido pela unidade técnica na instrução que fundamentou a decisão embargada. Foram consideradas as dez maiores propostas para efeito de se estabelecer o parâmetro de exequibilidade, em vez de se utilizar a totalidade das 22 propostas oferecidas no processamento da licitação. A ata da sessão pública colacionada à peça 36 se constitui em prova suficiente a demonstrar a correição do valor adotado pelo BB como referência para exequibilidade das propostas (70% da média aritmética de todas as 22 propostas) , fixado em R$ 58.886.921,87, o que resulta no acolhimento do recurso contra o item d.1 da decisão ora embargada.
9.	Considerando correto o limite de exequibilidade calculado pelo Banco do Brasil (R$ 58.886.921,87) , os embargos também devem ser acolhidos no que tange ao item d.3, que trata da desclassificação da licitante Almeida Gomes Engenharia Incorporações e Construções Eireli, CNPJ 05.324.519/0002-20. Diante da correição do parâmetro calculado pelo BB, a proposta comercial no valor de R$ 55.574.291,27 se mostra inexequível segundo o critério editalício constante do item 7.4.5 do Edital (peça 5, p. 15) , e a decisão administrativa pela desclassificação se revela adequada.
10.	Quanto ao item d.2, também parece ter havido omissão na análise que fundamentou a decisão recorrida. O Banco do Brasil já havia informado que elaborou sua peça orçamentária no Sisorc (Sistema de Orçamento do BB) , de acordo com a Súmula TCU 258, trazendo, de maneira detalhada, as composições dos custos unitários, encargos sociais e BDI, sem utilizar expressões ou unidades genéricas.
11.	Além disso, o orçamento foi objeto de ampla divulgação a todos os interessados. A planilha de orçamento e a especificação dos seus itens foram publicadas juntamente com o edital no "Portal Licitacoes-e", sendo de conhecimento público. 
12.	Portanto, o critério utilizado pelo Banco do Brasil para a seleção das composições de custos era claro, tendo em vista que a diligência serviria apenas para que as empresas apresentassem algumas composições para comprovação de que as propostas seriam exequíveis.
13.	Sendo assim, os embargos de declaração opostos pelo Banco do Brasil S.A. contra o Acórdão 105/2022-TCU-Plenário devem ser acolhidos, atribuindo-se efeitos infringentes para tornar insubsistentes o item "d" da decisão embargada.
14.	Ante o exposto, voto por que o Tribunal adote a minuta de acórdão que ora submeto à apreciação deste Colegiado.
TCU, Sala das Sessões, em 15 de fevereiro de 2023.
ANTONIO ANASTASIA 
Relator